臺灣高等法院刑事判決
110年度上訴字第3611號
上  訴  人  
即  被  告  陳柏安


選任辯護人  江沁澤律師
上列上訴人即被告因犯偽造文書等案件，不服臺灣臺北地方法院
108年度自字第95號，中華民國110年9月22日第一審判決，提起
上訴，本院判決如下：
    主  文
原判決撤銷。
陳柏安無罪。
    理  由
一、自訴意旨略以:自訴人與陳秀雄係夫妻關係，而上訴人即被
    告陳柏安(下稱被告)與陳怡如、陳俐宏則係陳秀雄與前妻李
    朋君所生子女，陳秀雄有於第一商業銀行股份有限公司光復
    分行(下稱本案銀行)開立有戶名為陳秀雄，帳號為00000000
    000號之帳戶(下稱本案帳戶)。陳秀雄於民國107年9月10日
    過世後，被告竟意圖為自己不法之所有，而為下列犯行:
　㈠於107年9月11日13時55分許，在第一商業銀行取款憑條上蓋
    用陳秀雄之印章，使第一商業銀行光復分行之行員陷於錯誤
    ，誤以為係陳秀雄要領取本案帳戶存款，而交付現金新臺幣
    (下同)450,000元，被告復將該筆屬於陳秀雄先生全體繼承
    人所公同共有之金錢侵占入己；
　㈡另於107年9月14日14時58分許，在第一商業銀行匯款申請書(
    兼取款憑條)上，蓋用陳秀雄之印章，使本案銀行之行員陷
    於錯誤，誤以為係陳秀雄欲提領本案帳戶款項及匯款，而將
    款項101,000元匯至被告所有之聯邦商業銀行公館分行之帳
    戶，被告復將該筆屬於陳秀雄先生全體繼承人所公同共有之
    款項侵占入己；
　㈢又於107年9月14日14時59分許，在第一商業銀行取款憑條上
    蓋用陳秀雄之印章，使本案銀行之行員陷於錯誤，誤以為係
    陳秀雄要領取本案帳戶存款，而交付現金350,000元，被告
    即將該筆屬於陳秀雄先生全體繼承人所公同共有之金錢侵占
    入己。因認被告涉犯偽造文書、詐欺及侵占罪嫌，而提起本
    件自訴等語。
二、按犯罪事實應依證據認定之，無證據不得認定犯罪事實；不
    能證明被告犯罪或其行為不罰者應諭知無罪之判決。刑事訴
    訟法第154條第2項及第301條第1項分別定有明文。因告訴人
    之告訴，係以使被告受刑事訴追為目的，是其陳述是否與事
    實相符，自應調查其他證據以資審認。倘被害人之陳述無瑕
    疵，且就其他方面調查亦與事實相符，即足採為科刑之基礎
    。反之，其陳述尚有瑕疵，在未究明前，則不得採為論罪科
    刑之根據，否則難認為適法（最高法院52年台上字第1300號
    、61年台上字第3099號判例要旨參照）。再者，認定不利於
    被告之事實，應依積極證據，倘積極證據不足為不利於被告
    事實之認定時，即應為有利於被告之認定，自不必有何有利
    之證據。事實之認定應憑證據，如未能發現相當證據，或證
    據不足以證明，即不能以推測或擬制之方法，以為裁判基礎
    。而認定犯罪事實所憑之證據，包括直接證據與間接證據。
    無論直接或間接證據，其為訴訟上之證明，須於通常一般之
    人均不致有所懷疑，可得確信其為真實之程度者，始可據為
    有罪之認定（最高法院30年上字第816號、40年台上字第86
    號、76年台上字第4986號）。
三、經查:
  ㈠自訴人與陳秀雄係夫妻關係，而被告與陳怡如、陳俐宏則係
    陳秀雄與李朋君(已歿)之女，而陳秀雄於107年9月10日死亡
    ，其法定繼承人有被告與陳怡如、陳俐宏及陳秀雄之配偶即
    自訴人之事實，有陳秀雄之除戶戶籍謄本、自訴人、被告、
    陳怡如、陳俐宏等人之戶籍謄本、財政部北區國稅局遺產稅
    核定通知書在卷可稽（見原審卷第17至25頁、第27至31頁）
    ，上開事實首堪認定。而被告有於107年9月11日下午1時55
    分許，持陳秀雄之印章前往本案銀行，填載提款金額為45萬
    元之本案銀行取款憑條，並在存戶簽章欄上蓋用陳秀雄之印
    文1枚，復將上開取款憑條交付予本案銀行承辦人員而提領4
    5萬元；另於107年9月14日下午2時58分許、同日下午2時59
    分許，持陳秀雄之印章前往本案銀行，填載匯款金額為10萬
    1,000元之本案銀行匯款申請書及提款金額為35萬元之本案銀
    行取款憑條，並在存戶簽章欄上蓋用陳秀雄之印文各1枚，
    復將上開匯款申請書、取款憑條，交付予本案銀行承辦人員
    ，而將本案帳戶內之存款10萬1,000元匯入被告之聯邦銀行
    帳戶內，及提領35萬元等事實，業據被告於原審及本院準備
    程序、審理時自陳在卷，並有本案帳戶交易明細、本案銀行
    取款憑條、匯款申請書在卷可參(見原審卷第41頁、第43至4
    5頁、第47至51頁)，是此部分事實，亦堪認定。
  ㈡自訴人雖指稱被告未經全體繼承人之同意即擅自使用本案帳
    戶，惟查:
　⑴證人陳俐宏於原審審理時，就其父親陳秀雄於生前有無交待
    後事如何處理乙節，明確證稱:在107年6月左右，父親剛從
    醫院出來沒多久，伊等三姊妹及各自的先生與父親、自訴人
    有聚餐，席間父親有告知大家不用擔心，他有準備錢、印章
    ，都放在公司余小姐保管，萬一他身體狀況怎麼了，叫伊等
    去領那筆錢等語明確(原審卷第330頁至第335頁)。足徵被繼
    承人陳秀雄於生前確有昭示包括自訴人在內之全體繼承人，
    本案帳戶之款項將用以支應其身後醫療、喪葬費用甚明，此
    亦為全體繼承人所知悉及明暸。
　⑵而被告提領本案帳戶款項，確係用以支應其父陳秀雄過世之
    相關費用乙節:
　　被繼承人陳秀雄死亡後，被告共支出如附表一所示之醫療費
    、喪葬費乙節，此為自訴人所不爭執，此有自訴人於111年7
    月1日所提出之刑事陳報狀1紙在卷足憑，而被告亦提出慈濟
    醫院醫療費用收據影本、三山善社服務費收據影本、三山善
    社所開立之統一發票影本、心立信公司所開立之統一發票影
    本、臺北市殯葬管理處其他收入憑單影本、萬家會館收款證
    明單影本、心立信公司喪葬費用明細影本、慈恩園寶塔諴業
    股份有限公司銷貨單、統一發票影本附卷可憑（卷頁詳如附
    表一「證據」欄所示），復經原審函詢慈濟醫院、三山善社
    、心立信公司、臺北市殯葬管理處、萬家會館、慈恩園寶塔
    諴業股份有限公司確認上開單據之真正無訛（詳如附表一「
    證據」欄所示），併參以證人陳俐宏於原審審理時證稱：我
    知道被告有提領本案帳戶內的錢，當時被告提領款項用途都
    是醫藥費、喪葬費等語（見原審卷第331頁）；而證人即心
    立信公司禮儀師郭國威亦證稱：陳秀雄的喪葬事宜是由我承
    辦，附表一編號8部分費用是被告以現金付清，我們是代收
    、代付，我收了之後就轉給廠商。編號7的費用是家屬直接
    付給萬家會館，這部分我不會經手。編號4的費用也是被告
    支付的，三山善社是負責告別式的場地租借，因為我們禮儀
    公司要幫家屬跑流程，所以我們幫家屬代租代付場地費用，
    這個費用是我跟被告報價，被告拿錢給我，我去幫她租、訂
    、付款等語（見原審卷第327至329頁），而被告所支付之醫
    療費、喪葬費（詳如附表一所示）亦顯已逾其所提領、匯出
    之91萬1,000元，是被告稱：提領、匯出上開款項均係用於
    陳秀雄之醫療費、喪葬費乙節，顯非子虛，堪以採信。稽之
    上開事證，堪認被告本案提領、匯出本案帳戶存款之原因，
    確係為支付陳秀雄之醫療、喪葬費之用。
　⑶而證人陳俐宏亦證稱:印象中父親當時在加護病房，我們三姊
    妹是在慈濟醫院時討論，決定由被告去領取父親的印章及存
    摺提款，以支付相關費用等語明確(原審卷第330頁至第334
    頁)，足徵被告係經由另二名繼承人即另二名姐妹同意後始
    為之。而參諸證人郭國威之證述，其於協助辦理陳秀雄往生
    事宜之際，均係由被告負責支應款項，已如前述，而參諸附
    表一所示陳秀雄之喪葬費用總計已逾百萬，數額非屬一般，
    依被告於本院準備程序時，自述其從事國際物流，月收入雖
    有十萬，惟仍需扶養子女之情況，實無可能單獨承擔上開巨
    額支出，然自訴人並未提出任何單據證明其有支出陳秀雄往
    生後之費用，且自訴人亦未曾過問被告或其等姊妹上開費用
    如何支應，遑論分擔該開筆費用，由自訴人此等全然未加以
    聞問之態度，益徵自訴人對被告係遵循陳秀雄生前指示，為
    全體繼承人管理本案帳戶，並以之支應相關費用乙節，了然
    於胸，且無疑異甚明。
　㈢是被告既係經遵循其父親生前之指示以本案帳戶支應醫療、
    喪葬費用，且為全體繼承人所知悉及認可，故被告係經全體
    繼承人授權而提領款項，實係公同共有人向契約相對人之金
    融機構行使寄託物（消費借貸借用物）返還請求權之代理人
    、使用人，則被告所為行使寄託物返還請求權（即填具提款
    單、取款憑條之法律行為），縱所蓋用印章為「陳秀雄」名
    義，亦係因該帳戶戶名為「陳秀雄」所致，倘因此認定在全
    體繼承人授權之情況下，公同共有人經推派以陳秀雄名義從
    事法律行為，仍屬未經「本人」授權之偽造行為，將全體繼
    承人繩諸刑法偽造私文書之罪名，顯背離刑法謙抑原則。被
    告其主觀上既認為已獲全體繼承人之授權提領陳秀雄帳戶內
    存款，是其逕以「陳秀雄」之印章用印，製作取款憑條等文
    書，並分別交予金融機構承辦人員辦理提款事宜，實難認其
    具有偽造私文書之犯罪故意。
　㈣再按刑法第216條、第210條行使偽造私文書罪之處罰，除行
    為人須有明知為偽造私文書而持以行使之客觀行為外，尚須
    此一行使行為有足以生損害於公眾或他人之結果，始為該當
    （最高法院93年度台上字第1555號刑事判決意旨參照）。經
    查，陳秀雄帳戶之金融機構承辦人員，於存戶提領款項時，
    不論是否係本人提領，只須核對印章及提款密碼相符即可辦
    理，且陳秀雄死亡後，其存款即屬全體繼承人公同共有，原
    屬陳秀雄之寄託物（消費借貸借用物）返還請求權之財產上
    權利，當然應由其遺產公同共有人或推派之管理人為之，被
    告已得全體繼承人授權對陳秀雄帳戶行使上開寄託物返還請
    求權，受寄人之金融機構原即負有將寄託物即其存款交付公
    同共有人或其代理人、使用人、管理人之義務，不因被告使
    用「陳秀雄」或「全體繼承人」名義而異，不至於因被告係
    以陳秀雄帳戶名義人「陳秀雄」之名行使本屬全體繼承人公
    同共有之權利，發生帳戶管理正確性之問題。 
  ㈤另按第三人持真正存摺並在取款條上盜蓋存款戶真正印章向
    金融機關提取存款，金融機關不知其係冒領而如數給付時，
    為善意的向債權之準占有人清償，依民法第310條第2款規定
    ，對存款戶有清償之效力（最高法院79年度台上字第2766號
    民事判決意旨參照）。是不知情之金融機關對於持真正存摺
    並在取款條上蓋印存款戶之真正印章提取存款而為給付者，
    即便提款人係「盜蓋」存戶印章而為，該給付仍生清償效力
    ，則金融機構自無受損害可言，非詐欺罪之被害人。本件被
    告以真正之「陳秀雄」印章在取款憑條上蓋印，並持向陳秀
    雄帳戶所屬金融機構承辦人員辦理提款事宜，則陳秀雄帳戶
    所屬金融機構之給付既生清償效力，是陳秀雄帳戶之金融機
    構所負寄託物（消費借貸借用物）返還義務即屬消滅，更無
    庸付息，難認有何損害可言。
　㈥再者，被告既經全體繼承人授權提領陳秀雄帳戶內存款，用
    以支付陳秀雄之喪葬費用，且被告確實遵循全體繼承人此授
    權目的而使用該等款項，自難認有損害全體繼承人之虞，無
    從僅以被告提領陳秀雄帳戶內款項之客觀事實，即推認被告
    當時主觀上有詐欺取財之不法所有意圖。
　㈦基上，被告其主觀認知上係經全體繼承人之授權而提領如附
    表一各編號所示存款，且該等款項亦係自己繼承所得之財產
    ，難認有何偽造私文書之犯意或詐欺取財之不法所有意圖。
    其於全體繼承人授權之情況下，固以「陳秀雄」名義填具取
    款憑條，仍係為全體繼承人行使公同共有之財產上權利，客
    觀上難認有何足生損害於公眾或全體繼承人之情事，對陳秀
    雄帳戶所屬金融機構而言，亦不生財產損害，自不得以行使
    偽造私文書或詐欺取財之罪名相繩。
  ㈧從而，依自訴人所提出之事證，尚未達於通常一般之人均不
    致有所懷疑，而得確信被告確有自訴人所指偽造文書、詐欺
    取財、侵占等犯行之程度，依「罪證有疑，利於被告」原則
    ，自應為有利於被告之認定，即應為無罪之諭知。原審未能
    審究上情，遽為被告有罪判決，自有未洽，被告執此提起上
    訴，為有理由，自應由本院撤銷原判決，改諭知被吿無罪之
    判決。
據上論斷，應依刑事訴訟法第364條、第369條第1項前段、第301
條第1項，判決如主文。
中　　華　　民　　國　　111 　年　　7 　　月　　28　　日
                  刑事第四庭    審判長法　官  陳筱珮
                                      法　官  羅郁婷
                                      法　官  柯姿佐
以上正本證明與原本無異。
如不服本判決，應於收受送達後20日內向本院提出上訴書狀，其
未敘述上訴之理由者並得於提起上訴後20日內向本院補提理由書
（均須按他造當事人之人數附繕本）「切勿逕送上級法院」。
                                      書記官  蔡硃燕
中　　華　　民　　國　　111 　年　　7 　　月　　28　　日
附表一：
編號 項    目 金    額 （新臺幣） 證     據 1 佛教慈濟醫療財團法人臺北慈濟醫院（下稱慈濟醫院）醫療費用 58,388元 ⒈慈濟醫院醫療費用收據影本（見原審卷第87頁）。 ⒉慈濟醫院109年4月29日慈新醫文字第1090527號函（見原審卷第175頁）。   8,512元 ⒈慈濟醫院醫療費用收據影本（見原審卷第87頁）。 ⒉慈濟醫院109年4月29日慈新醫文字第1090527號函（見原審卷第175頁）。　   17,065元 ⒈慈濟醫院醫療費用收據影本（見原審卷第91頁）。 ⒉慈濟醫院109年4月29日慈新醫文字第1090527號函（見原審卷第175頁）。　 2 慈濟醫院住院費用 8,056元 ⒈慈濟醫院醫療費用收據影本（見原審卷第89頁）。 ⒉慈濟醫院109年4月29日慈新醫文字第1090527號函（見原審卷第175頁）。　   400元 ⒈慈濟醫院醫療費用收據影本（見原審卷第89頁）。 ⒉慈濟醫院109年4月29日慈新醫文字第1090527號函（見原審卷第175頁）。　 3 台北市三山善社（下稱三山善社）服務費 2,000元 三山善社服務費收據影本（見原審卷第93頁） 4 三山善社禮堂及附屬設施使用費 7,000元 ⒈三山善社所開立之統一發票影本（見原審卷第93頁）。 ⒉三山善社之刑事陳報狀（見原審卷第177頁）。 5 心立信生命禮儀有限公司（下稱心立信公司）服務費 30,000元 ⒈心立信公司所開立之統一發票影本（見原審卷第93頁）。 ⒉心立信公司回函暨所附治喪禮儀規劃書1份（見原審卷第187至195頁） 6 臺北市殯葬管理處 49,250元 ⒈臺北市殯葬管理處其他收入憑單影本（見原審卷第95頁）。 ⒉臺北市殯葬管理處109年4月28日北市殯儀一字第1093004766號函暨所附資料管理表（見原審卷第171頁、第173頁）。 7 萬家會館場地費用 269,000元 ⒈萬家會館收款證明單影本（見原審卷第95頁）。 ⒉萬家會館所出具之陳報狀（見原審卷第169頁）。 8 心立信公司喪葬費用 780,348元 ⒈心立信公司喪葬費用明細影本（見原審卷第97頁）。 ⒉心立信公司回函暨所附治喪禮儀規劃書、告別式會場報價單各1份（見原審卷第197頁、第203至207頁）。 9 慈恩園寶塔諴業股份有限公司塔位管理費 54,000元 ⒈慈恩園寶塔諴業股份有限公司銷貨單、統一發票影本（見原審卷第121頁） ⒉慈恩園寶塔諴業股份有限公司109年5月4日慈字第109005號函暨所附存摺內頁明細、管理辦法各1份（見原審卷第179至185頁）。